臺灣彰化地方法院民事判決　95年度重訴字第116號
原　　　告　邱煥火即祭祀公業邱烋管理人
訴訟代理人　邱垂勳律師
複代理人　　乙○○
被　　　告　彰化縣永靖鄉農會
法定代理人　甲○○
訴訟代理人　張奕群律師
上列當事人間請求返還不當得利事件，本院於民國96年8月1日言
詞辯論終結，判決如下：
    主  文
被告應給付原告新台幣貳仟陸佰壹拾柒萬貳仟元，及自民國九十
五年七月十五日起至清償日止，按年息5%計算之利息。
訴訟費用新台幣貳拾肆萬伍仟伍佰伍拾貳元由被告負擔。
本判決於原告以新臺幣捌佰柒拾貳萬肆仟元供擔保後得假執行。
    事實及理由
壹、程序部分：
  一、按臺灣之祭祀公業並無當事人能力，故關於祭祀公業之訴
      訟，應由其派下全體起訴或被訴，但設有管理人者，得以
      該管理人名義起訴或被訴 (最高法院74年台上字第1359號
      判例可資參照)。本件原告主張其於95年1月間經「祭祀公
      業邱烋」派下387人完成連署同意選任為新任管理人，並
      於95年2月3日獲彰化縣永靖鄉公所同意備查為新任管理人
      ，嗣原告即據以向地政機關申請辦理完成系爭土地之管理
      人變更登記等情，業據原告提出派下員變動名冊及連署選
      任本公業管理人同意書為證，且為被告所不爭執，堪信屬
      實。而原告邱煥火目前雖遭台灣彰化地方法院檢察署檢察
      官以涉犯偽造私文書及偽造印章為由提起公訴 (95年度偵
      字第8645、8346號)，惟查，祭祀公業邱烋之派下員共有
      521位，而原告當選管理人之票數為387票，縱使其中如卷
      附起訴書有8位之票數有所爭議，然扣除上開8位之票數後
      ，仍有379票，仍然超過半數，不影響原告當選管理人之
      效力，故本院認原告邱煥火仍屬祭祀公業邱烋之合法管理
      人，其提起本訴，於當事人適格部分仍無違誤，合先敘明
      。
  二、按受命法官為闡明訴訟關係，得為下列各款事項，並得不
      用公開法庭之形式行之：.... 三、整理並協議簡化爭點
      。....。當事人就其主張之爭點，經依第1項第3款或前項
      為協議者，應受其拘束。但經兩造同意變更，或因不可歸
      責於當事人之事由或依其他情形協議顯失公平者，不在此
      限，民事訴訟法第270條之1第1項第3款、第3項分別定有
      明文。查本件被告於96年1月8日雖曾陳述關於覺書部分之
      抗辯不再主張，惟查，該日審理時，本院並未依民事訴訟
      法第270條之1第1項第3款規定諭知開始協議簡化爭點，被
      告亦非依上開規定始與原告協議簡化爭點，此部分應屬被
      告單方之陳述，則被告事後雖又將覺書部分提出抗辯，本
      院認尚無違背民事訴訟法第270條之1第1項第3款規定，仍
      應予允許。
貳、原告起訴主張：
  一、坐落彰化縣永靖鄉○○段1011地號、面積2994.59平方公
      尺及同地段1005地號、面積51.43平方公尺等二筆土地為
      原告邱煥火所管理之「祭祀公業邱烋」所有。查「祭祀公
      業邱烋」之前任管理人邱魏才於日據時期大正8年1月11日
      死亡後，因久久未能合法選出繼任之管理人，致「祭祀公
      業邱烋」名下所有之系爭土地迭遭不明人士無權占有使用
      ，而被告至遲亦自民國40至50年間之某不詳時日起即已無
      權占有系爭土地作為農產品交易市場使用，其無權占有使
      用期間迄今至少已長40多年；次查原告邱煥火於95年1月
      間經「祭祀公業邱烋」派下完成連署同意選任為新任管理
      人，並於95年2月3日獲彰化縣永靖鄉公所同意備查為新任
      管理人，嗣原告即據以向地政機關申請辦理完成系爭土地
      之管理人變更登記，始結束系爭土地自「祭祀公業邱烋」
      前任管理人邱魏才於日據時期大正8年1月11日死亡後長達
      87年期間無繼任管理人為合法管理之狀態。
  二、按「無法律上之原因而受利益，致他人受損害者，應返還
      其利益。」、「無權占有他人之土地，可能獲得相當於租
      金之利益為社會通常之觀念。」民法第179條及最高法院
      61年台上字第1695號判例分別著有明文。本件原告於提出
      本件訴訟之前，欠缺詳實之資料研判，致誤認兩造間有租
      賃關係存在，並發函被告商討繳納租金事宜，原告特此更
      正。又被告無權占有系爭土地至少長達40多年，原告僅參
      考彰化縣稅捐稽徵處員林分處前揭函催繳納90年至94年等
      合計五年地價稅額之例，依前開法條及判例意旨，先行比
      照請求被告返還其無權占有系爭土地自90年1月1日起至94
      年12月30日止合計五個年度期間相當於租金之不當得利。
  三、次查被告無權占有系爭土地之區位，係位於市場機能良好
      之彰化縣永靖鄉○○路旁，參照財政部台灣省中區國稅局
      員林稽徵所「93年度非住家用（含營業用）房屋（含土地
      ）一般租金標準表」所示彰化縣永靖鄉○○街 ○路)之每
      月租金標準為「每坪每月租金480元」等租金標準資料，
      及依據鈞院於95年11月14日會同彰化縣員林地政事務所實
      地測量被告占有系爭二筆土地之實際範圍面積分別為 (1)
      永發段1005地號部分：49.87平方公尺 (2)永發段1011地
      號部分：2954.29平方公尺（按即土地複丈成果圖編號A其
      中之204.76，編號B：1994.83，編號C：370.33，編號D：
      20.16，編號E：19.36，編號F18.84，編號G：20.37，編
      號H：208.85，編號I：96.43，合計為2954.29平方公尺）
      ，而合計該二筆土地之實際占有面積為3004.16平方公尺
      （49.87+2954.29=3004.16），經換算為坪數之實際占有
      總面積則為908.75坪（3004.16平方公尺×0.3025坪/平方
      公尺=908.75坪）等數據資料，可計算出被告無權占有系
      爭土地自90年1月1日起至94年12月31日止合計五年期間獲
      得相當於租金之不當得利數額為每年5,234,400元（每坪
      每月480元×908.75坪×12月=5,234,400元），合計五年
      之不當得利數額為26,172,000元（5,234,400元/年×5年
      =26,172,000元）。並聲明：除擔保金額外，如主文所示
      。
  四、對於被告相關爭點答辯之陳述：
  (一)系爭土地自日據時期迄光復後是否均由被告合法承租使用
      並依法繳納租金？
    1. 查被告指稱其前身即「保證責任永靖信用購買販賣利用
       組合」自日據時代起即就系爭土地有承租使用關係，並
       提出昭和13年8月1日及昭和14年8月1日分立之兩份「覺
       書」為憑……云云；茲暫不論系該二份「覺書」之文書
       真實性仍有待證明外，僅就簽立該二份「覺書」之契約
       當事人以觀，其中契約一方即「賃借人」，為「保證責
       任永靖信用購買販賣利用組合」，而契約另一方即「賃
       貸人代表者」則為訴外人邱漢水（已故）；查邱漢水固
       為原告前任管理人邱魏才之子，亦即是邱魏才死亡後之
       財產繼承人，惟邱魏才於日據時期大正8年1月11日死亡
       後，邱魏才生前擔任祭祀公業邱烋管理人之身份地位及
       其管理人之管理權，係屬一身專屬性質之「身分權」，
       本當因邱魏才之死亡而歸諸消滅，自不得為邱魏才死亡
       後，其繼承人之繼承標的，是故，邱漢水並不因其父邱
       魏才死亡而繼承取得祭祀公業邱烋管理人之地位，從而
       ，邱漢水在欠缺管理權之情形下所簽立前開二份「覺書
       」，其法律效力並不及於原告，原告依法不受該「覺書
       」效力之拘束。
    2. 被告是否承繼日據時期「保證責任永靖信用購買販賣利
       用組合」之法律關係，不無疑問：查被告彰化縣永靖鄉
       農會係依現行農會法規定所成立之公法人，其具有權利
       能力之權利義務歸屬資格，自無疑問；惟日據時期之「
       保證責任永靖信用購買販賣利用組合」，依當時法律，
       是否具有法人人格？有無權利能力之資格？不無疑問？
       換言之，台灣光復後，原日據時期「保證責任永靖信用
       購買販賣利用組合」之權利義務，究竟由何團體承繼？
       有無解散清算問題？又光復若干年後始依農會法成立之
       被告彰化縣永靖鄉農會（成立之年度日期待查），是否
       當然或依何法令契約自何時起承繼日據時期「保證責任
       永靖信用購買賣組合」之權利義務？有無涵括承繼前開
       「覺書」之法律關係？均非無疑？從而，被告引以前開
       「覺書」所載內容作為本件訴訟抗辯之攻擊防禦方法，
       似無法律上之根據！
     3.被告提出二份「覺書」所指之租賃標的「永靖五汴頭瑚
       連268番地」是否與本件訴訟所指無權佔有「永靖鄉○○
       段1011、1005地號二筆土地」之地點位置相符，不無疑
       問？查被告於其答辯 (三)狀中指稱：依覺書記載，前後
       訂立二次租約，標的均為永靖五汴頭瑚璉268番地，即為
       係爭土地永發段1011號等筆土地，第一次在日本昭和13
       年租3分5釐，第二次在日本昭和14年租1分4釐5毛5系，
       在昭和15年並且測繪現場圖面積共4分9厘5毛5系……云
       云；惟查系爭訴訟所指無權占有永靖鄉○○段1011地號
       土地，其面積為2994.59平方公尺，其於78年9月22日地
       籍圖重測前之地號為：五汴頭段瑚璉小段268-1地號，而
       268-1地號土地係於42年7月31日由永靖鄉○○○段瑚璉
       小段268地號分割所編出之新地號土地，再查268地號土
       地於分割前之土地面積，依35年7月31日地籍謄本所載面
       積為九分九厘零毛五系（按即9607平方公尺），依此系
       爭土地新舊地號土地（現地號：永發段1011地號、舊地
       號：瑚璉小段268-1地號、分割前之母地號：瑚璉268地
       號）之面積，無論是現行的2994.59平方尺或光復初期的
       九分九厘零毛五系（9607平方公尺），均與被告所指的4
       分9厘5毛5系面積，有鉅大的差異；是故，被告所指「覺
       書」之承租地點位置，是否與系爭所指無權占有之位置
       相同，即不無疑問。至於原告所指被告無權占有之另一
       筆永發段1005地號土地，其面積僅51.43平方公尺，更與
       被告所提「覺書」內容中承租面積，差異懸殊，顯然不
       是該「覺書」所指之承租土地。
    4. 被告於答辯狀中指稱光復後，被告仍繼續租賃系爭土地
       ，立有耕地租約書，租額每年稻谷實物1437台斤，租期
       屆滿後同一條件繼續租賃，並稱該租約是邱漢水訂立，
       嗣民國46年間邱漢水死亡，其子邱洲明仍繼續收取稻谷
       ……云云；惟查被告並未於答辯狀中檢附其所指「光復
       後之耕地租約書」以實其說，又其所謂邱漢水死亡後，
       其子邱洲明仍繼收取稻谷租金云云，依前所述祭祀公業
       管理人之管理權不得作為繼承標的之法理意旨，本件邱
       漢水及其子邱洲明與被告間就系爭土地之相關租賃協議
       ，均屬無權管理，其效力不得據以拘束原告。
    5. 被告充分認知原告前任管理人邱魏才死亡後即存在派下
       員及管理人選任等爭議而未有合法管理人繼任：
     查被告於其答辯狀中自認陳述自民國50年11月間起陸續
       有邱洲明一人及邱家濯、邱家宅、邱傳利、邱木生、邱
       金章等五人分別以納稅管理人或「派下兼受公業為籌備
       選任新管理人之身份」爭相發函向被告要求收取租金，
       嗣被告陸續以「從速產生合法管理人來會領取租金」等
       意函覆，並被告理事會中就系爭土地相關爭議乙節作成
       「要有其派下族親會洽議證明正式新管理或代表人名義
       始予審議」之審議綜合決議意見，此有被告答辯狀及其
       所附證三支付命令異議之民國55年7月13日函稿內容可稽
       。
     次查被告既早已認知祭祀公業邱烋自從原管理人邱魏才
       死亡後，因派下員爭議而遲遲未能合法產生新任管理人
       ，始擱置相關系爭土地相關使用爭議乙節之理事會審議
       ，是故，被告充分認知在原告即現任祭祀公業邱烋管理
       人邱煥火繼任之之前，祭祀公業邱烋之派下員中並不存
       在合法之管理人，而任何不具祭祀公業邱烋管理人身份
       之人與被告間所作之任何協議，均對原告不生效力。
    6. 歷年來不具原告合法管理人權限之人所為之相關意思表
       示，均無權代表原告祭祀公業邱烋對外為有傚法律行為
       ，對於本件訴訟不生任何拘束：查原告祭祀公業邱烋之
       前任管理人邱魏才於日據時期大正8年1月11日死亡後，
       迄至現任管理人邱煥水於民國95年間繼任，其間並無任
       何合法產生之管理人接任，亦即依法並無任何人有權代
       理或有權代表祭祀公業邱烋全體派下員即公同共有人全
       體為祭祀公業財產之管理行為，是故被告所指歷年來部
       分派下員邱漢水、邱洲明、邱家濯、邱家澳等人或財團
       法人邱烋公祭祀公業派下員就係爭土地與被告彰化縣永
       靖鄉農會所為有關之協定、陳情或其他派下員於相關確
       認派下權訴訟中所為之陳述，均屬派下員個人之行為，
       亦即均無權代表或代理原告祭祀公業邱烋為任何有效之
       意思表示，該等協定、陳情或陳述等，依法對於本件訴
       訟不生拘束。
     7.次查被告復主張系爭土地於光復後仍由邱漢水與被告訂
       立耕地租約，嗣邱漢水於民國46年間死亡後，其子邱洲
       明仍繼續收取稻谷，後來因另有派下爭議，而有邱家濯
       、邱家宅、邱傳利、邱木生、邱金章等五人以「派下兼
       受聘公業為籌備選任新管理人」及「邱烋公管理委員會
       」身分、邱洲明以「邱烋公祭祀公業代管理人」身分、
       邱家澳以「邱烋公祭祀公業申報人即暫代管理人」身分
       、邱煥火以「財團法人邱烋之董事兼任總幹事」身分，
       陸續爭相代表向被告洽領收取有關系爭土地租金，而被
       告亦依此一諸派下爭相代表收取租金之事實，逆向推論
       被告與「祭祀公業邱烋」間就系爭土地應存在租賃關係
       云云；惟查被告所指其與邱漢水於光復後所簽立之耕地
       租約，其出租人係由邱漢水以「邱漢水」之個人名義為
       耕地租約書之出租人名義，並非以「祭祀公業邱烋」等
       名義為出租人，此有被告所提出另案56年訴字第273號邱
       洲明與永靖鄉農會間給付租谷事件乙案答辯書第三頁第6
       行「……雖然私有耕地租約書出租人名義為「邱漢水」
       名義……」之自述內容可稽，顯見邱漢水當時亦自知其
       就系爭屬於「祭祀公業邱烋」所有之土地，亦無任何管
       理之權限，始僅以其個人「邱漢水」名義與被告簽立租
       約，而未以「祭祀公業邱烋」等相關名義具名訂約，以
       避免派下爭議；是故本件被告所指之耕地租約，無非係
       被告與邱漢水個人所簽立之債權契約，該契約依法對於
       「祭祀公業邱烋」全體派下員不生效力拘束。
     8.又查「祭祀公業邱烋」前任管理人邱魏才於日據時期大
       正8年1月11日（民國8年1月11日）死亡後，「祭祀公業
       邱烋」之派下員在此後長達87年期間並未曾合法選出繼
       任之新管理人，被告所指因出租而簽立耕地租約之邱漢
       水，並未曾擔任過「祭祀公業邱烋」之管理人，亦未曾
       取得任何管理「祭祀公業邱烋」所有系爭土地財產之權
       限，則邱漢水對外無論是以其個人名義或「祭祀公業邱
       烋」代表人名義所為之任何法律行為，對於「祭祀公業
       邱烋」全體派下員而言，均屬邱漢水個人之行為或無權
       代理「祭祀公業邱烋」之行為，而不生任何法律上之拘
       束。此外，被告所指諸派下邱家濯等五人、邱洲明、邱
       家澳、邱煥火等人相繼以不同身分接洽收取租金乙節，
       因系爭耕地租約自始對於「祭祀公業邱烋」不生效力，
       自無依約洽收租金之問題，且前開邱家澳等派下亦未曾
       合法取得代表「祭祀公業邱烋」對外為法律行為之權限
       ，渠等有關洽收租金之行為，係不諳法律關係下之個人
       行為，自對於原告不生效力，被告據此逆向推論兩造間
       有合法耕地租約關係云云，顯然有倒果為因之論證上瑕
       疵，而不足採信。
    9. 末查被告一再聲稱其就系爭土地有合法承租使用並依法
       繳納租金云云，原告均否認之，而被告至今亦未就其各
       年度之租金繳納情形（各年度租金數額、租金收取人）
       提出相關文件說明，僅空言泛稱已依法繳納租金，誠不
       足採憑。
   (二)系爭土地在91年底前是否存在「耕地三七五租約」關係
       ？92年以後是否仍有一般土地租賃關係？
     1.按所謂的「耕地租用」，依土地法第106條第1項規定，
       係以自任耕作為目的，約定支付地租使用他人之農地者
       而言；而所謂的「耕作」，係指目的在定期（按季、按
       年）收獲，而施人工於他人之土地以栽培農作物而言，
       亦有司法院院字第738號解釋可資參照。查本件被告就系
       爭彰化縣永靖鄉○○段1005、1011地號二筆土地之使用
       ，其目的在作為農產品產銷交易之果菜市場使用，從來
       未曾有栽培農作物之耕作事實，參照最高法院63年台上
       字第1218號、80年台上字第1號判例要旨，則系爭二筆土
       地顯非耕地租用，自無耕地三七五減租條例規定之適用
       ，而均無耕地三七五租約關係。
     2.退一步言之，耕地租用，依耕地三七五減租條例第6條規
       定，耕地租約應一律以書面為之，租約之訂立、變更、
       終止或換訂，應由出租人會同承租人申請登記。查本件
       系爭永發段1005、1011地號兩筆土地，經彰化縣永靖鄉
       公所以95年12月19日永鄉民字第0950013982號函覆鈞院
       略稱「永靖鄉○○段1005地號並無三七五租約，永靖鄉
       ○○段1011地號三七五租約已准予備查註銷」，而被告
       於鈞院96年1月8日審理庭中之供述亦稱「1005地號占用
       權源現在找不到…」，則本件系爭土地中之永發段1005
       地號該筆土地，自始即無相關耕地租用之登記，自不存
       在耕地三七五租約關係。
     3.退二步言之，耕地租用「承租人應自任，並不得將耕地
       全部或一部轉租於他人。承租人違反前項規定時，原訂
       租約無效。」耕地三七五減租條例第16條定有明文。查
       本件系爭土地，被告自始即作為農產品交易之市場使用
       而未曾有自任耕作之事實，其所謂之耕地租約，本當依
       法自始無效，已見前述；另依鈞院95年11 月14日現場履
       勘之結果，亦可發現被告就系爭土地中之一部分土地早
       已存在有轉租於他人作為商店經營使用之事實，此亦有
       履勘測量之土地複丈成果圖在卷可稽。從而，僅依被告
       有違法轉租之事實以觀，被告所謂之系爭耕地租約依法
       亦應歸於無效。
     4.退三步言之，所謂的租約，亦必須有出租人與承租人等
       雙方契約當事人之存在，始符一般契約成立要件中當事
       人要件具備之法理。查系爭永發段1011地號土地，依卷
       內彰化縣永靖鄉公所函覆鈞院所檢送之舊有登記簿資料
       文件之內容顯示，原出租人之名義為「邱漢水」，該登
       記簿所載之登記日期為「50.6.8」，惟查邱漢水於民國
       46年間即已死亡，邱漢水在事實上根本不可能於死亡4年
       後，亦即民國50年間以「出租人名義」列名於該登記簿
       中，從而，系爭所謂之耕地租約登記，根本欠缺出租人
       之一方之當事人要件，其契約自始即不成立。次查該舊
       有登記簿資料文件顯示，原出租人「邱漢水」之字樣曾
       遭刪去，而更正代以「祭祀公業邱烋管理人邱魏才」名
       義字樣，惟查管理人邱魏才早於日據時期大正8年1月11
       日即已死亡，管理人邱魏才在事實上根本不可能於死亡
       42年後，亦即於民國50年間以「出租人名義」列名於該
       登記簿中，從而被告所謂系爭耕地租約，根本就欠缺出
       租人一方之當事人要件，其契約應自始即不成立。至於
       邱漢水於管理人邱魏才死亡後，自始即未曾繼任為新管
       理人，且未曾取得「祭祀公業邱烋」全體派下之相關授
       權，自無以「祭祀公業邱烋」代表人或代理人或管理人
       等名義對外與被告簽立任何耕地租約之權限，故退萬步
       言之，倘有被告所謂之耕地租約之形式存在，依民法第
       170條第1項無權代理之法理規定，該耕地租約亦對於原
       告不生效力。
     5.末查被告辯稱系爭永發段1011地號土地之三七五租約雖
       於91年底經行政機關註銷，惟兩造間之租賃關係，縱非
       三七五租約，亦屬一般租賃關係，並認兩造間即存在不
       定期限租賃關係云云；惟按土地法第109條規定「依定有
       期限之契約租用耕地者，於契約屆滿時，除出租人收回
       自耕外，如承租人繼續耕作，視為不定期限繼續契約」
       ，此為耕地租用租期屆滿依法視為不定期限繼續契約之
       規定。茲暫不論被告就系爭土地有不自任耕作及違法轉
       租等足以使系爭耕地租約自始無效之法定事由，已見前
       述，縱退萬步言之，被告於系爭耕地租約因期滿未續訂
       租約而經行政機關依法為租約註銷登記後，被告根本亦
       未有於系爭土地上「繼續耕作」之事實，此顯與土地法
       第109條「…如承租人繼續耕作，視為不定期限繼續契約
       」之規定及被告所引最高法院47年台上字第1568 號判例
       「…租期屆滿後仍為租賃耕地之耕作收益，……」等內
       容要旨所示繼續耕作之前提要件不符，被告空言仍以不
       定期限繼續租賃關係云云，顯然誤解法律規定。
   (三)本件不當得利數額之計算，是否受土地法第97、105、1
       10條有關土地租金最高限額規定之拘束？
     1.按「城市地方房屋之租金，以不超過土地及其建築物申
       報總價年息百分之十為限」、「第九十七條……之規於
       租用基地建築房屋均準用之。」、「地租（按指耕地地
       租）不得超過地價百分之八，約定地租或習慣地租超過
       地價百分之八者，應比照地價百分之八減定之，不及地
       價百分之八者，依其約定或習慣」土地法第97、105、
       110條分別定有明文；查被告引用土地法前開規定認原告
       請求之金額顯然過高云云，惟查本件系爭土地係被告用
       以作為農產品交易買賣之市場用地，並非作為建築房屋
       之基地，亦非作為耕作之耕地，顯與前開限制租金最高
       額之法律規定不符，亦無類推適用之基礎。再參照最高
       法院54年台上字第1528號判例：「市場攤位之承租人，
       不僅在其承租之攤位得以營商，並得享受整個市場之特
       殊利益，其應付租金不僅為使用攤位之對價，且包括此
       項特殊利益之對價在內，自非普通之房屋兼土地之承租
       可比，固不受土地法第97條及實施都市平均地權條例第
       48條所定房租及地租最高限制之拘束。」益可徵本件土
       地不當得利數額之計算，在系爭土地作為市場用地而享
       有特殊利益之情形下，實無類推適用土地法第97、105、
       110條規定之餘地。
     2.查系爭永發段1005、1011地號二筆土地係坐落於交通便
       利、商業繁榮之永靖鄉○○路旁，其面臨12米寬道路並
       與省道中山路僅數十公尺之距離，且正對面有知名的興
       農超市營業商店，而本身地點正是全永靖鄉之農產品集
       散交易場地之所在，其利用價值顯甚高於土地法第105、
       97條所規定一般城市地方租用基地建築自住房屋之基地
       租用價值，此再參諸被告違法轉租系爭土地中之一部分
       土地予一般商家營業之出租租額以觀，據鈞院95年11月
       14日現場履勘時當場詢問商家，某商家即表示「土地向
       農會承租，大約承租2、3坪，租金每月5千元」，據此換
       算該承租商家向被告承租系爭土地每坪之每月租額至少
       高達1666元（5000元/月÷3坪=1666 元/坪/月），而原
       告以每坪每月480元之標準計算本件不當得利數額，衡諸
       前開換算被告以每坪每月至少1666元之轉租數額相較，
       原告之請求應無偏高情事。彰化縣員林稽徵所函文是指
       一般土地而言，本案系爭土地是作為市場使用，所以不
       能用申報地價百分之5來計算，系爭土地的地價稅90年
       到94年就高達2,919,921元，如果用申報地價來計算只有
       356萬，無法反應當地市場繁榮的景象，故原告還是維持
       每坪每月480元來計算。
   五、綜上所述，本件兩造間就系爭土地依法並不存在可拘束
       原告之耕地三七五租約或其他租賃關係存在，原告祭祀
       公業邱烋現任管理人因非法律人，於提出本件訴訟之前
       ，因欠缺詳實之資料研判，致誤認被告就系爭土地有承
       租關係，併此更正，原告邱煥火對被告寄發95年3月13日
       函文之前，並未經全體派下員開會討論。被告顯無法律
       原因而無權占有系爭土地，自應依民法第179條及最高法
       院61年台上字第1695號判例要旨，返還其占用系爭土地
       相當於租金之不當得利。
參、被告則以：
    被告對於使用系爭土地，面積及位置如彰化縣員林地政事務
　　所95年11月14日土地複丈成果圖所示乙節並不爭執。又被告
    對於系爭1005地號目前找不到合法占用權源，惟系爭1011地
    號土地自日據時期迄光復後均由被告合法承租使用，並依法
    繳納租金。且系爭1011地號土地在91年底前係存在「耕地三
    七五租約」。92年以後，兩造間仍有一般土地租賃關係，因
    此僅有租金請求權問題，並無不當得利。茲分述如下：
  一、兩造就系爭1011地號土地有租賃關係存在。縱使租約有些
      微之瑕疵，但原告為祭祀公業，因時日久遠及派下員眾多
      繁雜之因素，但依誠信原則，雙方存在租賃應可認定。
 （1）系爭1011地號土地自日據時代起即登記為祭祀公業邱烋，
      被告之前身（即保證責任永靖信用購買販賣利用組合）自
      日據時代昭和年間即承租系爭1011地號土地。
 （2）光復後，被告仍繼續租賃系爭1011地號土地，立有耕地租
      約書，租額每年稻谷實物1437台斤，租期屆滿後同一條件
      繼續租賃，後即成為不定期租賃，但均按期支付租谷。
 （3）上開租約均係由公業之邱漢水訂立，嗣民國46年間邱漢水
      死亡，其子邱洲明仍繼續收取稻谷。後來原告派下員又有
      爭議，爭相發函向被告要求收取系爭1011地號土地之租金
      。其中（ａ）邱家濯、邱家宅、邱傳利、邱木生、邱金章
      以其為「派下兼受聘公業為籌備選任新管理人之身份，函
      請（被告）勿給付外各年期租金，嗣新管理人合法產生後
      提領」，後又請求延後受領。（ｂ）邱洲明函要求：「為
      應繳田賦實物及代金，請本會繳納積欠租谷並聲明按原租
      約暫收，俟法定代理人裁定後重新訂約並追補，並已將納
      稅管理人變更為邱洲明」，後來被告函雙方要求「從速產
      生合法管理人來會領取（租金）」並將歷年租金提存在農
      會信用部。
 （4）又民國50年11月間，邱洲明向被告請求「會同辦理土地租
      約註銷登記並另訂租約」，但因原告之管理人已死亡，因
      此被告理事會決議：「要有其派下族親會洽議證明正式新
      管理或代表人名義始予審議」，邱洲明不服，因此在55年
      6月向台灣台中地方法院聲請支付命令，請求被告給付「
      租金新台幣二萬九千三百八十七原三角」。
 （5）另現管理人邱煥火，前亦受原告之指派至被告處「前往貴
      會辦理歷年舊欠租金清理及換約事宜」，兩造間有租約關
      係，至為明顯。
 （6）邱洲明於民國56年間，以被告積欠原告土地租金而提出民
      事訴訟，起訴狀中即陳明雙方有不定期租賃關係，並附呈
      私有耕地租約書（永瑚字第87號）。被告亦提出答辯狀。
 （7）邱洲明與邱家濯、邱家宅、邱傳利、邱木生、邱金章（以
      下簡稱邱家濯等五人），雙方均主張有權代理原告向被告
      收取系爭1011地號土地租金。有渠等書立之下列文書為證
      ：
    （ａ）邱洲明通知書，邱洲明「邱烋公祭祀公業代管理人」
          於56年4月24日通知被告，略以：關於該公業田產管
          理權已協議移交「邱烋公管理委員會」管理，嗣後之
          租金向該委員會主委邱家濯繳納等語。
    （ｂ）邱家濯等五人即自56年起分立「假領收證」證明已受
          領50、51年之租金。立「聲請書」請求給付租金，立
          「申請書」、「切結書」，檢附系爭1011地號土地之
          應納田賦實物及代金聯單，請求於提存之租金範圍內
          代向稅捐機關繳納，被告均為之代為繳納。
    （ｃ）邱家澳（即邱烋公祭祀公業申報人即暫代管理人）於
          77年6月間發函表示系爭1011地號土地，在未辦理續
          租前，不得擅自變更使用。
 （8）台灣台中地方法院依據債權人彰化縣稅捐稽徵處之聲請，
      自56年起即以原告積欠稅捐，而發執行命令，要求被告不
      得支付系爭1011地號土地租金予原告，並由債權人彰化縣
      稅捐稽徵處收取系爭1011地號土地租金債權，被告嗣即將
      剩餘之款項轉付債權人。59年間亦同此情形。
 （9）原告公業原管理人邱魏才雖於日據時期死亡，但該公業仍
      繼續由其子邱漢水、其孫邱洲明管理公業事務（包括土地
      租約、繳納稅捐及公業祭祀等等），並且為派下員所承認
      。 已提出上開之證據均證明：
   （ａ）邱漢水、邱洲明管理公業土地事務之事實。
   （ｂ）稅捐機關、法院、政府機關已審核查證認定被告確實
         向原告承租1011地號土地。因此才會請求查封、執行
         租金請求權。
   （ｃ）民國50、60年間，邱烋公管理委員會邱家濯等人，民
         國70年間邱烋公祭祀公業申報人及暫代管理人邱家澳
         、民國70年間財團法人邱烋公祭祀公業（現被告管理
         人邱煥火擔任該財團法人董事兼總幹事）等均承認兩
         造間之租賃關係。上開人員均為原告之派下員且係重
         要之核心人員，渠等所陳、所為均足堪採信並認定兩
         造間存在租賃關係。
  （10）另下列證據亦可證明上開事實：
   （ａ）原告派下員邱蒼鉗等人陳情書載：「邱魏才逝世後由
         其子邱漢水管理（佃人皆可為證）繼由其孫邱洲明管
         理」。
   （ｂ）邱洲明與邱家濯等五人訂立合約書，約定邱洲明願將
         公業財產管理權移轉予邱家濯等人。
   （ｃ）原告之派下員邱煥火等500餘人所提出之上開派下權訴
         訟中，亦自陳：邱魏才逝世後，繼續由其子邱漢水、
         其孫邱洲明管理，並承認「祭祀公業邱烋之管理人依
         次為邱魏才、邱漢水、邱洲明、邱家濯」及「原告主
         張…該祭祀公業設立後前三任管理人為邱魏才、邱漢
         水、邱洲明祖孫三代…等情，為被告（共115人）所不
         爭執」「邱家濯接任第四任管理人…」。
   （ｄ）邱煥火等人所撰「邱氏祠堂邱烋公祭祀公業之由來沿
         革」亦記載：「後來邱魏才公作古後其子漢水公繼續
         接管，管理至台灣光復後政府實施三七五減租時，漢
         水公亦曾代表烋公所存公業與佃農訂立契約（三七五
         租約），本案在永靖鄉公所有案可稽。漢水公亡故，
         其子洲明繼續替其父代管至民國52年，洲明經手收租
         金而未繳稅賦，以致積欠政府稅金達數萬元之鉅（50
         年代幣值）。致被移送法院強制執行。」。
   （ｅ）上開確認派下權訴訟確定判決即台灣高等法院台中分
         院85重上一字第12號判決即認定：「…查系爭公業自
         清光緒14年設定時，即選任邱魏才為管理人，其死亡
         後雖未經正式選任，但實際上係由其子邱漢水接續管
         理，邱漢水死亡後，仍依此例由其子邱洲明管理，至
         民國56年間，始由部份派下員選任邱家渥（應為“濯
         ”之誤）等五人為管理委員會委員，接管祭祀公業之
         管理事宜，此為兩造所（不）爭執，並有上述合約書
         （即證二三）影本附卷可稽」。
   （ｆ）邱煥火等人申請設立「財團法人邱烋公祭祀公業」即
         陳述：「邱烋公祭祀公業以前早已存在，僅未辦理財
         團法人登記，且已有土地登記為邱烋公祭祀公業之名
         下。…若設定財團法人，已登記之土地要由財團法人
         接管」後來財團設立登記完成後，即將原告名下土地
         ，以「更名」方式變更為財團法人所有，嗣有派下員
         異議，才又變更回原告祭祀公業名下。
   （ｇ）原告現管理人邱煥火就任管理人，即於95年3月13日函
         被告要求收取租金，在函文即承認兩造間之租賃關係
         。
   二、系爭1011地號土地之三七五租約雖經註銷，但兩造間仍
       有租賃關係。
   （1）系爭1011地號土地自光復後即由被告以三七五租約，承
        租使用迄今。雖91年底租約註銷，只不過係行政機關片
        面所為。兩造間之租賃關係，縱非三七五租約，亦應屬
        一般租賃關係。
   （2）再「被上訴人於租期屆滿後仍為租賃耕地之耕作收益，
        而上訴人不即表示反對之意思，依耕地三七五減租條例
        （舊）第一條，適用民法第四百五十一條之規定，視為
        以不定期限繼續契約。」最高法院47年台上字第1568號
        著有判例。前開租約註銷登記時，被告仍繼續使用系爭
        土地，而原告並未表示反對意思，揆諸上開判例，兩造
        間即存在不定期租賃關係，原告請求不當得利為無理由
        。
   （3）按最高法院23年抗字第3247號判例：「當事人對於第一
        審或第二審之判決，雖於上訴期間內提起上訴，但因上
        訴不合程式致被駁回者，與未提起上訴同，如非另有合
        法之上訴，其第一審或第二審之判決，仍於上訴期間屆
        滿時確定。」本案原告派下員間確認派下權訴訟，於民
        國89年12月19日台灣高等法院台中分院85年度重上更（
        一）字第12號判決，嗣提起上訴，但最高法院91年台上
        字第2534號裁定上訴不合法。揆諸上開判例，該派下權
        訴訟往前溯及至85年度重上更（一）字第12號判決後上
        訴期間屆滿時確定，即係90年1月間即判決確定。
   （4）又上開派下權訴訟是確認之訴，並非形成權訴訟。所以
        當時訴訟之雙方在訴訟之前本即有派下權，因此不能以
        訴訟尚未確定，主張有「不能表示反對意思」之事由。
   （5）又最高法院上開裁定係在91年12月19日，亦在上開註銷
        登記之前，原告並無不能「主張反對意思」之事由。原
        告中任何派下員均可獨立為上開「反對之意思表示」，
        並無法律上之障礙事由，至於陳報派下員證明書，改選
        管理人，此均係行政機關管理祭祀公業之行政規定，或
        者是原告遲延所致，但均不能據此主張有「不能表示反
        對意思」之事由。
  三、退步言，不當得利係以平衡法益為基點，應以所得到之不
      當得利數額來計算。
   （1）被告使用系爭土地係供彰化地區農民使用，作為農產品
        產銷集中處理，本即有公益性質，並非為營利事業使用
        。
   （2）原告所提之租金標準表，係作為「非住家用（含營業用
        ）」，與本案作果菜市場具公益性質不同。且該表租賃
        標的物包含土地及房屋，本案原告僅有土地，至於基地
        上之建物則為被告所有，亦與該標準表不同。
   （3）土地租金，土地法第97、105、110條分別定有明文，原
        告請求顯然偏高。如鈞院認原告請求有理由，請依土地
        法上開法條規定並斟酌被告使用系爭土地之歷史因素、
        具有公益等因素，酌定數額。並聲明：原告之訴及假執
        行之聲請均駁回。
肆、兩造不爭執之事項：
  一、坐落彰化縣永靖鄉○○段1011地號、面積2994.59平方公
      尺及同地段1005地號、面積51.43平方公尺等二筆土地為
      原告邱煥火所管理之「祭祀公業邱烋」所有。
  二、「祭祀公業邱烋」之前任管理人邱魏才於日據時期大正8
      年1月11日死亡後，久久未能合法選出繼任之管理人。原
      告邱煥火於95年1月間始經「祭祀公業邱烋」派下完成連
      署同意選任為新任管理人，並於95年2月3日獲彰化縣永靖
      鄉公所同意備查為新任管理人。
  三、系爭2筆土地目前由被告占有使用作為果菜巿場使用，被
      告使用系爭二筆土地之實際範圍面積分別為 (1)永發段
      1005地號部分：49.87平方公尺 (2)永發段1011地號部分
      ：2954.29平方公尺，而合計該二筆土地之實際占有面積
      為3004.16平方公尺（49.87+2954.29=3004.16），經換算
      為坪數之實際占有總面積則為908.75坪。
  四、被告就系爭1005地號土地並無占有之正當權源。
  五、「祭祀公業邱烋」前任管理人邱魏才於日據時期大正8年1
      月11日（民國8年1月11日）死亡。邱漢水為邱魏才之子，
      邱漢水於民國46年間死亡，邱洲明則為邱漢水之子。
伍、兩造之爭點：
  一、就系爭1011地號土地被告有無正當占用權源？即兩造有無
      租賃關係存在？
  二、若被告無正當占用權源，則本件不當得利之數額應如何計
      算？是否受土地法第97、105、110條有關土地租金最高限
      額規定之拘束？
陸、得心證之理由：
  一、原告主張系爭1005地號土地為原告所有，被告並無占有之
      正當權源，目前遭被告占用之面積為51.43平方公尺等情
      ，有卷附土地謄本及複丈成果圖為證，且為被告所不爭執
      ，堪認原告此部分之主張為真實。
  二、就系爭1011地號土地兩造間有無租租賃關係存在部分？
    (1)被告抗辯系爭1011地號土地，兩造自日據時期開始，即存
      有租約存在，並提出覺書二份為證，原告則否認上開覺書
      之真正，並稱，被告是否承繼日據時期「保證責任永靖信
      用購買販賣利用組合」之法律關係，不無疑問，覺書之簽
      訂為邱漢水之個人行為，效力不及於原告，且覺書上所載
      之面積與被告占用之面積不符。本件姑且不論系爭二份覺
      書是否為真正，亦不論被告是否承繼日據時期「保證責任
      永靖信用購買販賣利用組合」之法律關係及被告占用之面
      積是否與覺書面積相符，按繼承人自繼承開始時，除本法
      另有規定外，承受被繼承人財產上之一切權利、義務。但
      權利、義務專屬於被繼承人本身者，不在此限，民法第11
      48條定有明文。查祭祀公業邱烋之前任管理人邱魏才於日
      據時期大正8年1月11日（民國8年1月11日）死亡，此為被
      告所不爭執，又查邱漢水固為原告前任管理人邱魏才之子
      ，此亦為被告所不爭執，亦即邱漢水為邱魏才死亡後之財
      產繼承人。惟邱魏才於日據時期大正8年1月11日死亡後，
      邱魏才生前擔任祭祀公業邱烋管理人之身份地位及其管理
      人之管理權，係屬一身專屬性質之「身分權」，本當因邱
      魏才之死亡而歸諸消滅，自不得為邱魏才死亡後，其繼承
      人之繼承標的，是故，邱漢水並不因其父邱魏才死亡而繼
      承取得祭祀公業邱烋管理人之地位。又「祭祀公業邱烋」
      之派下員在邱魏才死亡後長達87年期間並未曾合法選出繼
      任之新管理人，此為被告所不爭執，從而邱漢水在欠缺管
      理權之情形下所簽立前開二份「覺書」，其法律效力並不
      及於原告。
   (2) 被告又抗辯光復後，被告仍繼續租賃系爭1011地號土地，
      立有耕地租約書，租額每年稻谷實物1437台斤，租期屆滿
      後同一條件繼續租賃，後即成為不定期租賃，但均按期支
      付租谷等情，並提出支付命令聲明異議狀、邱家濯、邱家
      宅、邱傳利、邱木生、邱金章致被告函文、邱洲明致被告
      之申請書、存證信函、台灣台中地方法院支付命令、財團
      法人邱烋祭祀公業致被告函、法人登記書、起訴狀繕本、
      答辯狀繕本、邱洲明通知書、邱家濯所立假領收證、邱家
      濯所立聲請書、邱家濯所立申請書、切結書、邱家澳所寄
      存證信函、台灣台中地方法院民事執行命令、永靖鄉農會
      函稿、本院民事執行命令、邱蒼鉗等人陳情書、邱洲明與
      邱家濯等五人所訂合約書、本院79年度重訴字第35號民事
      判決影本、邱氏祠堂邱烋公祭祀公業之由來沿革、台灣高
      等法院台中分院85年度重上更 (一)字第12號民事判決、
      本院76年法登第12號卷宗、祭祀公業邱烋函文等影本為證
      ，然查，上開「覺書」其法律效力並不及於原告乙節，已
      如前述，又被告稱光復後兩造訂有私有耕地租約書，始終
      未見被告提出私有耕地租約書為證。則被告所提之邱家濯
      、邱家宅、邱傳利、邱木生、邱金章致被告函文、邱洲明
      致被告之申請書、永靖鄉農會函稿、存證信函、支付命令
      聲明異議狀、台灣台中地方法院支付命令、起訴狀繕本、
      答辯狀繕本、邱洲明通知書、邱家濯所立假領收證、邱家
      濯所立聲請書、邱家濯所立申請書、切結書、邱家澳所寄
      存證信函、邱洲明與邱家濯等五人所訂合約書、邱蒼鉗等
      人陳情書等證物，均係原告之派下員個人與被告間，雙方
      基於錯誤之認知以為兩造之租約為有效之前提下所為之意
      思表示或法律行為，其效力並不及於原告。又訴外人邱洲
      明縱使曾在55年6月向台灣台中地方法院聲請支付命令，
      請求被告給付租金，惟被告並未提出該件之判決結果或支
      付命令確定證明，故該件是否有進入實體審理，並進而認
      定兩造間確有租賃關係存在並不得而知，故被告尚難據此
      反推邱漢水在欠缺管理權之情形下所簽立前開二份「覺書
      」為有效或主張兩造光復後確實有合法之租賃關係存在。
      又依被告提出之台灣台中地方法院民事執行命令及本院民
      事執行命令，台灣台中地方法院及本院民事執行處雖曾在
      民國56年及59年間依據債權人彰化縣稅捐稽徵處之聲請，
      以原告積欠稅捐，而發執行命令，要求被告不得支付系爭
      1011地號土地租金予原告，並由債權人彰化縣稅捐稽徵處
      收取系爭1011地號土地租金債權，被告嗣即將剩餘之款項
      轉付債權人，惟查，民事執行處僅屬執行機關，並不實體
      審查原告與被告間究有無租賃契約存在，而原告當時之管
      理人既未合法選任，在原告之部分派下員及被告均誤認兩
      造之租賃契約為合法有效之前提下，自無人聲明異議，故
      被告尚難據此主張兩造光復後有合法之租賃契約存在。又
      本院79年度重訴字第35號民事判決影本及台灣高等法院台
      中分院85年度重上更 (一)字第12號民事判決之訴訟標的
      均為確認派下權是否存在，兩造間之租賃關係是否合法存
      在及邱漢水、邱洲明是否為原告之合法管理人，均非上開
      案件審理之爭點，亦未經當事人提出攻擊防禦，則上開民
      事判決理由內對於「…查系爭公業自清光緒14年設定時，
      即選任邱魏才為管理人，其死亡後雖未經正式選任，但實
      際上係由其子邱漢水接續管理，邱漢水死亡後，仍依此例
      由其子邱洲明管理，至民國56年間，始由部份派下員選任
      邱家渥（應為“濯”之誤）等五人為管理委員會委員，接
      管祭祀公業之管理事宜，此為兩造所（不）爭執」之敘述
      ，對於本案而言既無爭點效亦無既判力可言。又因上開案
      件之人數多達數百人，而邱漢水、邱洲明是否為原告之合
      法管理人，亦均非上開案件審理之爭點，故無人於上開案
      件中爭執，並不代表原告之派下員均認同邱漢水、邱洲明
      為原告之合法管理人，故被告尚難據此主張邱漢水、邱洲
      明當時為原告之合法管理人。又被告雖依卷附財團法人邱
      烋祭祀公業78年3月17日致被告函抗辯民國70年間財團法
      人邱烋公祭祀公業（現被告管理人邱煥火擔任該財團法人
      董事兼總幹事）等均承認兩造間之租賃關係，惟查，財團
      法人邱烋公祭祀公業一開始設立登記時之財產僅為155萬
      元，嗣於78年4月3日始向本院申請將系爭1011地號 (重測
      前為永靖鄉○○○段瑚璉小段268-1地號)登記為財團法人
      邱烋公祭祀公業名下之財產，惟經本院將財團法人邱烋公
      祭祀公業聲請增加登記之財產清冊通知彰化縣政府後，經
      彰化縣政府於78年5月12日函知本院系爭1011地號土地原
      登記為祭祀公業邱烋所有，該未成立法人之祭祀公業與財
      團法人邱烋公祭祀公業係屬二個不同之權利主體，財團法
      人邱烋公祭祀公業將祭祀公業邱烋所有之財產列入該法人
      財產名冊中，應經祭祀公業邱烋依民法第828條第2項之規
      定同意始得為之等情，有本院76年法登字第12號、77年法
      登字第1號、78年法登字第7號卷宗可稽，故被告尚難據此
      主張兩造間之租賃關係合法存在。此外，祭祀公業邱烋之
      現管理人即邱煥火就任管理人後，雖曾於95年3月13日函
      被告要求收取租金，惟查，系爭租賃契約之有效與否應以
      訂立契約當時是否有效為斷，若訂立契約一開始即因祭祀
      公業邱烋無合法管理人代表簽約而無效，自不因事後於另
      行選任管理人後，新管理人所為之承認行為，而溯及地認
      為一開始訂立之租賃契約為有效，蓋本件縱使類推適用無
      權代理之法律規定，無權代理之法律行為須經本人承認，
      對於本人始生效力，然於本件之情形，所謂之本人承認應
      指經祭祀公業邱烋召開派下員大會決議是否承認該租約後
      ，再由祭祀公業邱烋之新管理人代表向外為意思表示，始
      能生效，然原告即邱煥火於95年3月13日函被告要求收取
      租金前，並未經祭祀公業邱烋召開派下員大會決議，故應
      屬原告邱煥火個人之法律行為，對於祭祀公業邱烋應屬無
      效，故被告此部分抗辯亦不足採。
    (3)又依卷附彰化縣永靖鄉公所民國95年12月19日固函覆：「
      永靖鄉○○段1011地號三七五租約已准予備查註銷」等語
      ，彰化縣政府並檢附台灣省彰化縣永靖鄉耕地租約登記簿
      、彰化縣政府民國92年5月8日註銷登記准予備查函、彰化
      縣永靖鄉公所民國92年6月11日租約註銷登記公告通知函
      、永靖鄉公所民國92年6月11日公告供本院參酌。依據上
      開永靖鄉公所民國92年6月11日公告，公告之系爭三七五
      租約期間為民國86年1月1日起至民國91年12月31日，承租
      人為被告，出租人為「祭祀公業邱烋，管理人邱魏才」，
      又依據上開台灣省彰化縣永靖鄉耕地租約登記簿所載承租
      人為被告，出租人原載為「邱漢水」，嗣經塗改為「祭祀
      公業邱烋，管理人邱魏才」，租賃期間為民國44年1月1日
      至49年12日31日，然行政機關所登記之三七五租約，僅為
      形式上之登記，致於三七五租約本身是否合法生效，若當
      事人間有爭議，仍應由法院個案認定之。查祭祀公業邱烋
      之前任管理人邱魏才於日據時期大正8年1月11日（民國8
      年1月11 日）死亡，則系爭三七五租約顯非可能係邱魏才
      基於祭祀公業邱烋之管理人身分所簽訂。又系爭三七五租
      約縱認係邱漢水個人與被告所簽訂，惟「祭祀公業邱烋」
      前任管理人邱魏才於日據時期大正8年1月11日（民國8年1
      月11日）死亡後，「祭祀公業邱烋」之派下員在此後長達
      87年期間並未曾合法選出繼任之新管理人，此為被告所不
      爭執，被告所指因出租而簽立耕地租約之邱漢水，並未曾
      擔任過「祭祀公業邱烋」之管理人，亦未曾取得任何管理
      「祭祀公業邱烋」所有系爭土地財產之權限，則邱漢水對
      外無論是以其個人名義或「祭祀公業邱烋」代表人名義所
      為之任何法律行為，對於「祭祀公業邱烋」全體派下員而
      言，均屬邱漢水個人之行為，其效力自不及於祭祀公業邱
      烋。故本院認系爭三七五租約對於祭祀公業邱烋應屬無效
      。系爭三七五租約對於祭祀公業邱烋既屬無效，則兩造對
      於系爭租約究屬三七五租約或一般租約，經行政機關註銷
      後是否仍繼續生效等爭執，即毋庸再予審究。則原告主張
      被告占用系爭1011地號土地無正當權源等情應予採信。
 三、 按無法律上之原因而受利益，致他人受損害者，應返還其
      利益。雖有法律上之原因，而其後已不存在者，亦同，民
      法第179條定有明文。又按依不當得利之法則請求返還不
      當得利，以無法律上之原因而受利益，致他人受有損害為
      其要件，故其得請求返還之範圍，應以對方所受之利益為
      度，非以請求人所受損害若干為準，無權占有他人土地，
      可能獲得相當於租金之利益為社會通常之觀念 (最高法院
      61年台上字第1695號判例可資參照)。查系爭2筆土地既屬
      原告所有，目前由被告無權占有使用作為果菜巿場使用，
      被告使用系爭二筆土地之實際範圍面積分別為 (1)永發段
      1005地號部分：49.87平方公尺 (2)永發段1011地號部分
      ：2954.29平方公尺，而合計該二筆土地之實際占有面積
      為3004.16平方公尺（49.87+2954.29=3004.16），經換算
      為坪數之實際占有總面積則為908.75坪，被告使用系爭土
      地早已超過5年以上，被告無法律上原因占有使用系爭土
      地，自受有利益，從而原告依民法第179條及上揭判例意
      旨請求被告給付90年至94年等5年間之相當於租金之不當
      得利，自屬有據。茲應審酌者為原告得請求之金額為若干
      ？查原告請求系爭2筆土地每坪每月以480元計算，被告則
      抗辯原告所提之租金標準表，係作為「非住家用（含營業
      用）」，與本案作果菜市場具公益性質不同。且該表租賃
      標的物包含土地及房屋，本案原告僅有土地，又依土地法
      第97、105、110條規定，原告請求顯然偏高等語。原告則
      主張本件無土地法第97、105、110條適用之餘地。按城市
      地方房屋之租金，以不超過土地及房屋申報總價年息百分
      之十為限。又第97條之規定，於租用基地建築房屋均準用
      之。地租不得超過地價百分之八，約定地租或習慣地租超
      過地價百分之八者，應比照地價百分之八減定之，不及地
      價百分之八者，依其約定或習慣。前項地價指法定地價，
      未經依規定地價之地方，指最近三年之平均地價。土地法
      第97條第1項、第105條、第110條分別定有明文。又土地
      法第110條係編排在土地法第四章耕地租用篇，而查被告
      占用系爭土地自使即未供作耕作使用，故本件自無土地法
      第110條之適用。又土地法第97條第1項、第105條、第110
      條規定，均係在雙方有租賃關係前提下始有適用，本件兩
      造間既無租賃關係存在，被告係無權占用系爭土地，則本
      院計算被告之不當得利，土地法第97條第1項及第105條及
      第110條規定自僅供本院參考，自無拘束本院之效力。又
      原告提出之財政部台灣省中區國稅區員林稽徵所93年度非
      住家用房屋 (含土地)一般租金標準表，每坪每月以480
      元計算雖係包含房屋，卷附財政部台灣省中區國稅局員林
      稽徵所96年5月21日函文，雖認為系爭2筆土地90年度至94
      年度土地之一般租金標準為依土地申報地價之5%計算，然
      查，上開標準表及函文之內容僅供本院計算時之參考，本
      院於計算時仍得審酌被告實際所受之利益為計算，不受上
      開標準表之拘束。又查被告使用系爭土地並非供住宅之用
      ，而係供經營果菜巿場使用，對面又有興農超巿，交通方
      便，雖其具有公益性質，然農民使用果菜巿場亦有向被告
      繳納相關行政規費，且被告將系爭2筆土地之一部分租予
      興農超巿當停車場使用，並將一部分土地租予四家攤販經
      營小吃店或檳榔攤使用，據現場攤販表示承租如本院95
      年11月14日複丈成果圖中編號Ｅ（19.36平方公尺)、Ｇ
      (20.73平方公尺)部分，每月租金5000元等情，亦有卷附
      勘驗筆錄可稽，而被告將系爭土地租予攤販5、6坪每月既
      能獲得租金5000元，相當於每坪每月至少833元，足見系
      爭土地若出租他人實際上有該行情，則原告每坪每月僅以
      480 元計算顯無過高。故原告以每坪每月以480元計算，
      尚非無據。是原告本於不當得利之法律關係請求被告返還
      自90年1月1日起至94年12月31日使用系爭2筆土地之利益
      26,172,000元（每坪每月480元×908.75坪×12月=5,234,
      400元，5, 234,400元/年×5年=26,172,000元）及自本件
      調解聲請狀繕本送達翌日即95年7月15日起至清償日止按
      年息百分之5計算之利息，為有理由，應予准許，爰判決
      如主文所示。原告陳明願供擔保以代釋明聲請宣告假執行
      ，核無不合，爰酌定相當擔保金額，准予宣告假執行。
柒、訴訟費用負擔之依據：民事訴訟法第78條。
中　　華　　民　　國　　96　　年　　8　　月　　15　　日
                  民事第二庭    法　官　詹秀錦
以上正本係照原本作成。
如對判決上訴，應於判決送達後20日內向本院提出上訴狀（並按
對造人數提出繕本）。
中　　華　　民　　國　　96　　年　　8 　　月　　16　　日
                      　　　    書記官　陳秀香
